【裁判字號】    89,判,3263
【裁判日期】    891123
【裁判案由】    土地增值稅
【裁判全文】
最  高  行  政  法  院  判  決                  八十九年度判字第三二六三號
    原      告  甲  ○
    被      告  臺北市稅捐稽徵處
    代  表  人  謝松芳
右當事人間因土地增值稅事件，原告不服財政部中華民國八十八年八月十六日台財訴
第000000000號再訴願決定，提起行政訴訟。本院判決如左：
    主  文
原告之訴駁回。
訴訟費用由原告負擔。
    事  實
緣原告於民國八十六年四月二十八日訂約出售並申報移轉其所有坐落台北市○○區○
○段一小段一四九、一四九之一、二一二、二一三、二一四、二二○、二二○之一地
號及北投區○○段○○段一一○之三地號等八筆土地，向被告所屬士林分處申請按自
用住宅用地稅率課徵土地增值稅，經該分處核定其中蘭雅段一四九、二一三、二一四
地號及二二○地號內面積一七九平方公尺部分、立農段二小段一一○之三地號土地面
積合計為二八八．七五平方公尺，係地上建物即台北市○○路三十二號房屋基地，未
超過三公畝即三○○平方公尺，得按自用住宅用地稅率課徵土地增值稅；其餘一四九
之一（地目田）、二一二、二二○地號內面積一三三平方公尺及二二○之一地號土地
經該分處查明不屬於地上建物之基地，乃按一般用地稅率課徽土地增值稅。原告申請
復查，經被告所屬士林分處查明系爭二一二地號土地依台北市政府工務局核發之六十
七年使字第二一一號使用執照記載該地號重測前為湳雅段湳雅小段三三九之五一地號
，係屬原建照所載之基地範圍，因前已核准按自用住宅用地稅率課徵土地增值稅面積
為二八八．七五平方公尺，乃核定二一二地號土地面積中十一．二五平方公尺改按自
用住宅用地稅率課徵土地增值稅，其餘面積仍按一般用地稅率課徵土地增值稅，乃駁
回其復查之申請。原告提起訴願、再訴願，遞遭決定駁回，遂就前開二二○地號內面
積一三三平方公尺按一般用地稅率課徵土地增值稅部分，提起行政訴訟。茲摘敘兩造
訴辯意旨如次：
原告起訴意旨及補充理由略謂：一、申請按自用住宅用地稅率課徵土地增值稅依法所
需要件有：（一）土地稅法第九條：「本法所稱自用住宅用地，指土地所有權人或其
配偶、直系親屬於該地辦竣戶籍登記，且無出租或供營業之住宅用地。」原告申請時
完全符合本法條之規定。（二）土地稅法第三十四條第一項：「土地所有權人出售其
自用住宅用地者，都市土地面積未超過三公畝部分或非都市土地面積未超過七公畝部
分，其土地增稅統就該部分土地漲價總額按百分之十徵收之．．．。」查原告申請按
本條規定就二二○地號（未超過三公畝部分）准予優先採用自用住宅稅率，亦符合本
法條之規定。三、土地稅法第三十四條第二項：「前項土地出售前一年內，曾供營業
使用或出售者不適用前項之規定。」查原告於出售前一年內無供營業使用或出租之狀
況，而應得適用前項之規定。故原告於八十六年四月二十八日訂約出售，並向被告所
屬士林分處申請按自用住宅用地稅率課徵土地增值稅，該「時點」已符合土地稅法所
定之申請標準，被告即應依據土地稅法及憲法租稅法律主義，核准原告申請就二二○
地號未超過三公畝部分，准予優先採用自用住宅用地稅率。況且二二○地號係所有權
人因實際使用需要早於出售前依法合併成為房屋作基地。二、惟被告增加土地稅法所
沒有之限制即引用財政部七十九年十月十三日台財稅第七九○二九二八九八號函：「
．．．土地合併後出售，其中部分土地如經查明在合併前不屬房屋坐落基地，依本部
（七一）台財稅第三○三九四號函規定，應無一併按自用用住宅用地稅率課徵土地增
值稅之適用。」排除原告依土地稅法之申請，有違憲法第十九條租稅法律主義，應不
予援用。又近期司法院釋字第四七八號宣告財政部七十三年台財稅第六五六三四號函
令是增加土地稅法所無之限制，有違憲法第十九條租稅法律主義，應不予援用，其精
神與本案相似請予斟酌。綜上所陳，請依法判決撤銷原復查決定、訴願及再訴願決定
等語。
被告答辯意旨略謂：查原告於八十六年四月二十八日訂約出售並申報移轉系爭八筆土
地，向被告士所屬士林分處申請按自用住宅用地稅率課徵土地增值稅，經該分處核定
其中一四九、二一三、二一四地號土地（面積為八六．六三平方公尺）及二二○地號
內面積一七九平方公尺部分、北投區○○段○○段一一○之三地號（面積為二三．一
二平方公尺），面積合計為二八八．七五平方公尺，係地上建物台北市○○路三十二
號房屋基地，未超過三公畝即三○○平方公尺，得按自用住宅用地稅率課徵土地增值
稅；其中一四九之一（地目田）、二一二、二二○地號內面積一三三平方公尺及二二
○之一地號土地，經該分處查明不屬於地上建物基地，乃按一般用地稅率課徵土地增
值稅。嗣該分處查得上開按一般用地稅率課徵土地增值稅之二一二地號土地，重測前
係湳雅段湳雅小段三九之五一地號土地，依台北市政府工務局核發之六十七年使字第
二一一號使用執照記載，係屬上開房屋原建築基地範圍，惟按土地稅法第三十四條第
一項規定，都市土地面積未超過三公畝部分才得按自用住宅用地稅率課徵土地增值稅
，因前已核准按自用住宅用地稅率課徵土地增值稅土地面積為二八八．七五平方公尺
，僅餘十一．二五平方公尺得按自用住宅用地稅率課徵土地增值稅，被告所屬士林分
處就二一二地號土地面積中十一．二五平方公尺按自用住宅用地稅率課徵土地增值稅
，該地號土地其餘面積仍按一般用地稅率課徵土地增值稅之處分，並無違誤。再查，
系爭房屋僅坐落在二二○地號內面積一七九平方公尺土地上；其餘土地面積一三三平
方公尺，分別為合併前之二二一地號面積為二平方公尺係一空地；及二二○地號面積
為一三一平方公尺原作游泳池使用，後已挖除填平，經被告所屬士林分處現場勘查結
果均無供作庭院種植蔬菜及通路使用之情形。又依台北市士林地政事務所八十五年十
二月二十日（八五）北市士地二字第一九四三七－一號函台北市政府地政處略以：「
二二○地號（一三一平方公尺部分）並非上開二二一地號上建物之法定空地．．．」
及台北市政府地政處八十五年十二月三十一日（八五）北市地一字第八五一四○二一
四號函復被告略以：「．．．其中二二○地號（一三一平方公尺部分）屬尚未申請建
築之空地，．．．」準此，系爭合併後二二○地號中土地面積一三三平方公尺部分，
自無按財政部有關未記載於建築改良物所有權狀上之地號，其屬公共使用部分應隨主
建物一同移轉者可併同主建物按特別稅率計課函釋適用之餘地。是原告主張應依土地
稅法第九條及第三十四條規定核准二二○地號准予優先採用自用住宅用地稅率課徵土
地增值稅乙節，自難憑採。從而，被告所屬士林分處就系爭二二○地號中土地面積一
三三平方公尺部分，按一般用地稅率課徵土地增值稅率之處分及被告之復查決定，並
無不合，訴願決定及再訴願決定遞予維持，亦無違誤。原告之訴應認為無理由，請依
法判決駁回等語。
    理  由
按「本法所稱自用住宅用地，指土地所有權人或其配偶、直系親屬於該地辦竣戶籍登
記，且無出租或供營業用之住宅用地。」及「土地所有權人出售其自用住宅用地者，
都市土地面積未超過三公畝部分或非都市土地面積未超過七公畝部分，其土地增值稅
統就該部分之土地漲價總數額按百分之十徵收之；超過三公畝或七公畝者，其超過部
分之土地漲價總數額依前條規定之稅率徵收之。」、「前項土地於出售前一年內，曾
供營業使用或出租者，不適用前項規定。」分別為土地稅法第九條及第三十四條第一
項、第二項所明定。又依財政部七十九年十月十三日台財稅第七九○二九二八九八號
函釋：「．．．土地合併後出售，其中部分土地如經查明在合併前不屬房屋坐落基地
，依本部（七一）台財稅第三○九三四號函規定，應無一併按自用住宅用地稅率課徵
土地增值稅之適用。」上開函釋與土地稅法之規定無違，應予適用。本件原告於八十
六年四月二十八日訂約出售並申報移轉前開蘭雅段一小段一四九、一四九之一、二一
二、二一三、二一四、二二○、二二○之一地號及立農段二小段一一○之三地號等八
筆土地，向被告所屬士林分處申請按自用住宅用地稅率課徵土地增值稅，經該分處核
定其中蘭雅段一四九、二一三、二一四地號及二二○地號內面積一七九平方公尺部分
、立農段二小段一一○之三地號土地面積合計為二八八．七五平方公尺，係地上建物
即台北市○○路三十二號房屋基地，未超過三公畝即三○○平方公尺，得按自用住宅
用地稅率課徵土地增值稅；其餘一四九之一（地目田）、二一二、二二○地號土地內
面積一三三平方公尺及二二○之一地號土地經該分處查明不屬於地上建物之基地，乃
按一般用地稅率課徽土地增值稅。原告主張其中二一二、二二○地號土地內面積一三
三平方公尺均屬建物基地而按一般用地稅率課徵土地增值稅部分，申請復查，經被告
所屬士林分處查明系爭二一二地號土地依台北市政府工務局核發之六十七年使字第二
一一號使用執照記載該地號重測前為湳雅段湳雅小段三三九之五一地號，係屬原建照
所載之基地範圍，因前已核准按自用住宅用地稅率課徵土地增值稅面積為二八八．七
五平方公尺，乃核定二一二地號土地面積中十一．二五平方公尺改按自用住宅用地稅
率課徵土地增值稅，其餘面積仍按一般用地稅率課徵土地增值稅，遂駁回其復查之申
請。原告就前開二二○地號土地內面積一三三平方公尺按一般用地稅率課徵土地增值
稅部分不服，循序起訴主張：原告於八十六年四月二十八日訂約出售土地，並向被告
所屬士林分處申請按自用住宅用地稅率課徵土地增值稅，該「時點」已符合土地稅法
第九條及第三十四條第一項、第二項所定之申請標準，被告即應依據土地稅法及憲法
租稅法律主義，核准原告申請就二二○地號未超過三公畝部分，准予優先採用自用住
宅用地稅率。況且二二○地號係所有權人因實際使用需要早於出售前依法合併成為房
屋作基地。被告增加土地稅法所沒有之限制即引用財政部七十九年十月十三日台財稅
第七九○二九二八九八號函：「．．．土地合併後出售，其中部分土地如經查明在合
併前不屬房屋坐落基地，依本部（七一）台財稅第三○三九四號函規定，應無一併按
自用用住宅用地稅率課徵土地增值稅之適用。」排除原告依土地稅法之申請，有違憲
法第十九條租稅法律主義，應不予援用云云。經查，台北市○○路三十二號房屋僅坐
落在二二○地號內面積一七九平方公尺土地上；其餘二二○地號土地面積一三三平方
公尺，分別為合併前之二二一地號面積為二平方公尺原係一空地；及合併前二二○地
號面積為一三一平方公尺原作游泳池使用，後已挖除填平，業經被告所屬士林分處現
場勘查結果，均無供作庭院種植蔬菜及通路使用之情形。又查，依卷附台北市士林地
政事務所八十五年十二月二十日（八五）北市士地二字第一九四三七－一號函台北市
政府地政處略以：「．．．王君（即原告）又於八十五年十一月間再申辦本市○○段
○○段二二○地號土地分割登記分出二二○之一地號。另二二一地號則因於八十四年
六月十七日與同段同小段二二六地號合併，使得原坐落二二六地號上之一○○八一建
號建物（即系爭房屋）基地地號變更為二二一地號。現王君又提出首揭土地合併複丈
、登記，依現場勘查二二○地號為空地（合併前），二二一地號為前開建物之基地。
．．．而二二○地號（合併前）並非上開二二一地號上建物之法定空地．．．」及台
北市政府地政處八十五年十二月三十一日（八五）北市地一字第八五一四○二一四號
函復被告略以：「．．．其中二二○地號（合併前）屬尚未申請建築之空地，．．．
」準此，系爭合併後二二○地號內土地除原二二六地號面積一七九平方公尺部分為系
爭建物基地外，其餘一三三平方公尺部分，既經查明在合併前不屬系爭房屋坐落基地
，依首揭財政部七十九年十月十三日台財稅第七九○二九二八九八號函釋意旨，自無
一併按自用住宅用地稅率課徵土地增值稅之適用。矧被告已就系爭房屋基地三公畝部
分按自用住宅稅率課徵土地增值稅，已如前述。原告主張前開函釋係增加土地稅法所
無之限制，有違憲法第十九條租稅法律主義，應不予援用。本件應准原告就前開二二
○地號土地在三公畝範圍內優先按自用住宅稅率課徵土地增值稅云云，核無足採。是
被告以前開二二○地號內面積一三三平方公尺土地，應按一般用地稅率課徵土地增值
稅，於法洵無違誤，一再訴願決定，遞予維持，亦無不合。原告起訴意旨，並無理由
，應予駁回。
據上論結，本件原告之訴為無理由，爰依行政訴訟法施行法第二條、行政訴訟法第九
十八條第三項前段，判決如主文。
中    華    民    國     八十九      年     十一     月     二十三      日
                    最 高 行 政 法 院  第 五 庭
                                審 判 長 法  官      廖  政  雄
                                         法  官      蔡  進  田
                                         法  官      趙  永  康
                                         法  官      林  清  祥
                                         法  官      姜  仁  脩
右  正  本  證  明  與  原  本  無  異
                                         法院書記官  蘇  金  全
中    華    民    國     八十九      年     十一     月     二十三      日


司法院資訊處製作；財團法人民間司法改革基金會備份。
